【裁判字號】    94,訴,2501
【裁判日期】    950322
【裁判案由】    損害賠償
【裁判全文】
臺灣臺中地方法院民事判決  94年度訴字第2501號
原      告  丙○○○
訴訟代理人  丁○○
被      告  乙○○
            式晉衛浴設備有限公司
兼法定代理人  甲○○
上1人訴訟代理人  林偉超律師
被      告  戊○○
            庚○○
            己○○
            辛○○
上4人共同訴訟代理人  陳益軒律師
         複  代理人  黃柏霖律師
當事人間損害賠償事件，本院於民國95年3月1日及同年月21日言
詞辯論終結，判決如下：
    主    文
原告之訴及假執行之聲請均駁回。
訴訟費用由原告負擔。
    事實及理由
一、本件被告式晉衛浴設備有限公司（以下簡稱式晉公司）經合
    法通知，未於言詞辯論期日到場，核無民事訴訟法第386條
    所列各款情形，爰依原告之聲請，由其一造辯論而為判決。
二、原告起訴主張：原告之子許耀峻原在位於臺中市北屯區舊社
    巷58號之被告式晉衛浴設備有限公司（以下簡稱式晉公司）
    工作，並居住於該公司所提供、坐落臺中市○○區○○段第
    605、606號土地上廠房2樓之宿舍。惟上開土地地目為田，
    本不得作為農業以外之使用，該土地所有人即被告戊○○、
    庚○○、己○○、辛○○（以下簡稱被告戊○○等4人）竟
    貪圖租金利益，將前開土地及其上廠房出租與被告式晉公司
    作為工廠及宿舍使用，復未要求及督促被告式晉公司維護該
    廠房建物之安全；至被告式晉公司之登記負責人即被告甲○○與實際負責人即被告乙○○亦均明知該廠房為違法建築，
    且堆滿易燃物品，竟無視公共安全，未依法維護該建築物之
    構造與設備安全，且經民眾多次檢舉，猶未依法設置並維護
    其消防安全設備，致該廠房於民國94年5月24日凌晨4時許發
    生火警，許耀峻與其他8名被害人均因逃生不及而死亡，則
    被告等對許耀峻之死亡均有過失，爰依民法第184條第1項前
    段、第185條第1項、第192條及194條規定，請求被告等連帶
    賠償原告所受以下損害：
  (一)精神慰撫金：原告之子許耀峻在本件事故中慘死，原告白髮
    人送黑髮人，情何以堪，惟被告等自事故發生以來，均推諉
    卸責，使原告更為心痛，爰請求被告連帶賠償精神慰撫金新
    臺幣（下同）890,000元；
  (二)喪葬費：原告因為許耀峻辦理喪事而支出之購買塔位及誦經
    超度費用共110,000元，亦應由被告等連帶負賠償責任。
    綜上，被告應連帶賠償原告1,000,000元，為此提起本件訴
    訟，並聲明：被告應連帶給付原告1,000,000元，及自起訴
    狀繕本送達翌日起至清償日起按週年利率5%計算之利息；願
    供擔保，請准宣告假執行。
三、被告乙○○抗辯：伊已對在上開火災中死亡之所有被害人家
    屬賠償喪葬費完畢，原告不得再向伊重覆請求賠償喪葬費；
    另原告請求伊賠償之精神慰撫金數額過高，伊目前僅靠打零
    工過活，每月收入不固定，且名下無財產，復須扶養分別就
    讀高中、國中、國小之3名未成年子女，實無力負擔等語；
    被告甲○○則以：伊僅係被告式晉公司名義上之登記負責人
    ，被告乙○○始為現場實際負責人，有關該公司之財務、人
    事皆由被告乙○○負責處理，在上開廠房加蓋樓間隔板後，
    將2樓供作員工宿舍之用，亦為被告乙○○個人之決定，伊
    僅係在該公司內部負責大理石裁剪之員工，就員工在何處住
    宿一事並無決策權，故被害人許耀峻於居住該宿舍期間因火
    災而死亡，與伊並無相當因果關係。退步言之，縱認伊須就
    許耀峻死亡導致原告所受損害負賠償責任，然被告式晉公司
    曾向訴外人太平洋產物保險公司（以下簡稱太平洋保險公司
    ）投保僱主意外責任保險，原告於許耀峻因上開事故發生而
    身故後，已領取1,000,000元之保險給付，加計被告乙○○
    已給付所有被害人之喪葬費1,700,000元，及原告因許耀峻
    生前投保勞工保險而得領取之死亡給付後，原告所受領給付
    已逾其以本件訴訟請求被告等連帶賠償之金額，故原告本件
    請求應無理由等語置辯。被告戊○○等4人則以：其4人係將
    坐落前開土地上之廠房騰空後，將廠房連同土地一併出租被
    告式晉公司，至於被告乙○○與式晉公司於其後在該廠房內
    加蓋樓間隔板區隔出2樓後，將2樓部分作為該公司員工宿舍
    一事，其4人完全不知情，故該公司員工宿舍縱有逃生路線
    規劃不良之過失，亦與其4人無關。至於其4人出租之該廠房
    縱為違章建築，亦係其等有無違反行政規定之問題，與上述
    火災之發生及許耀峻因而死亡之間並無相當因果關係。再者
    ，原告於上述火災事故發生後，已領取被告式晉公司向太平
    洋保險公司投保團體意外傷害險所獲保險理賠金，則原告縱
    得對其4人請求賠償，其4人應給付原告之金額亦應扣除原告
    已領得之保險理賠；又原告所請求喪葬費用中之誦經費用60
    ,000 元顯屬過高，另其請求被告等連帶賠償精神慰撫金890
    , 000元，衡諸兩造身份、地位、經濟狀況等因素，亦嫌偏
    高，應予酌減等語，資為抗辯，且以上被告均聲明：駁回原
    告之訴；如受不利之判決，願供擔保請准免為假執行之宣告
    。被告式晉公司未於言詞辯論期日到庭，亦未提出書狀作何
    聲明或陳述。
四、原告主張之以下事實，為被告乙○○、甲○○及戊○○等4
    人所不爭執，核與卷附戶籍謄本1件、剪報影本1紙、土地登
    記謄本影本2份、臺灣臺中地方法院檢察署檢察官94年度偵
    字第19866號不起訴處分書影本1份、太平洋保險公司95年2
    月18日太桃（95）字第003號函檢附之僱主意外責任保險單
    、僱主意外責任保險附加團體意外傷害保險單與理賠結案保
    險金給付表各1份相符，另被告式晉公司受本院於相當時期
    合法通知，於言詞辯論期日不到場，亦未提出準備書狀爭執
    ，依民事訴訟法第280條第3項準用第1項規定，視同自認原
    告主張之下列事實，是原告以下主張堪信為真實：
  (一)原告為許耀峻之母。
  (二)被告乙○○為被告式晉公司之現場負責人，被告甲○○為該
    公司之登記負責人。
  (三)被告式晉公司之廠房係位於被告戊○○等4人所有之臺中市
    北屯區○○段第605、606號、地目為田之土地上；該廠房連
    同其坐落之上述土地係被告式晉公司向被告戊○○等4人承
    租。
  (四)許耀峻生前原在被告式晉公司工作，由該公司提供在上開廠
    房內加蓋樓間隔板後隔出之2樓員工宿舍居住；該廠房於94
    年5月24日凌晨4時發生火警，許耀峻因逃生不及而死亡。
  (五)被告式晉公司曾向太平洋保險公司投保僱主意外責任保險及
    附加團體意外傷害險，原告於上開火災事故發生後，已自該
    保險公司受領1,000,000元之保險給付。
五、原告另主張：上述廠房堆滿易燃物品，被告乙○○身為被告
    式晉公司之實際負責人，卻未依法維護該建物之構造與設備
    安全，復未設置消防安全設備，方導致該廠房於前揭時地發
    生火災，且許耀峻因不及逃生而死亡；另被告甲○○抗辯：
    該廠房係被告乙○○向被告戊○○等4人承租後，加蓋樓間
    隔板區隔，以2樓部分作為被告式晉公司員工宿舍一節，均
    為被告乙○○所不爭執，堪信為真實。上述廠房既係被告乙○○承租並提供許耀峻作為宿舍使用，其自應注意該建物合
    法使用與其構造及設備之安全，並使該處之防火避難設施周
    全，且其並無不能注意之情事，竟疏未注意而導致上開火災
    之發生，則該被告就許耀峻因該火災事故而死亡之結果，自
    應負過失責任。
六、按因故意或過失，不法侵害他人之權利者，負損害賠償責任
    。不法侵害他人致死者，對於支出醫療及增加生活上需要之
    費用或殯葬費之人，亦應負損害賠償責任。不法侵害他人致
    死者，被害人之父、母、子、女及配偶，雖非財產上之損害
    ，亦得請求賠償相當之金額，民法第184條第1項前段、第19
    2條及第194條分別定有明文。被告乙○○既過失不法侵害被
    害人許耀峻致死，對於許耀峻之母即原告所支出之殯葬費及
    所受非財產上之損害，均應依前揭規定負侵權行為損害賠償
    之責任。至原告請求被告乙○○賠償之數額應否准許，分述
    如次：
  (一)殯葬費部分：原告主張其為許耀峻支出殯葬費110,000元，
    業據其提出收據影本2紙為證，觀諸該2紙收據上之記載可知
    ，原告係為許耀峻購買靈骨塔位而支出50,000元，另因請太
    平梵音誦經團為許耀峻誦經而支出60,000元，經核死者家屬
    為安放死者骨灰而購買塔位，另在葬禮告別式中，依習俗請
    法師為死亡者誦經超度，均屬為死者辦理喪葬事宜所必要，
    故原告支出之上述2項費用，皆應認係必要殯葬費用，是其
    請求被告乙○○賠償該2項費用合計110,000元，應予准許。
  (二)精神慰藉金部分：原告痛失愛子，心中悲痛萬分，精神上受
    創甚重，是其請求被告乙○○賠償精神慰撫金，自屬有據。
    查原告已高齡81歲，無法工作，除許耀峻外雖另有2子1女，
    惟該2子分別中風及弱智，原本僅仰賴許耀峻扶養；至被告
    乙○○目前無固定工作，靠打零工維生，每月收入不固定，
    名下無財產，且有3名未成年子女必須扶養等情，分別據原
    告訴訟代理人及被告乙○○於本院95年2月15日言詞辯論期
    日陳明。本院審酌原告與被告乙○○前揭身分地位、經濟能
    力、該被告加害情形，及原告所受精神上痛苦之程度等一切
    情狀，認原告請求精神慰撫金890,000元，應屬相當，被告
    乙○○抗辯原告請求其賠償之精神慰撫金過高云云，尚非可
    採。
七、次按法人對於其董事或其他有代表權之人因執行職務所加於
    他人之損害，與該行為人連帶負賠償之責任，為民法第28條
    所明定。被告乙○○為被告式晉公司之實際負責人，即屬具
    有代表該公司權限之人，惟其將上述廠房2樓加蓋樓間隔板
    區隔後，以2樓部分作為被告式晉公司員工宿舍，卻疏未注
    意該廠房構造及設備之安全，並設置完善之防火避難設施，
    致該廠房於前揭時地失火，居住其內之被害人許耀峻因逃生
    不及而死亡，顯係於執行職務時因過失而不法加害於他人，
    則原告請求被告式晉公司應與被告乙○○就其所受上述損害
    連帶負賠償責任，揆諸前揭規定，亦屬有據。
八、惟查，被告式晉公司曾向訴外人太平洋保險公司投保僱主意
    外責任保險及附加團體意外傷害保險，且原告於上開火災事
    故發生後，已自該保險公司受領1,000,000元之保險給付，
    均如前述。依卷附該僱主意外責任保險基本條款「承保範圍
    」所載：「被保險人之受僱人在保險期間內因執行職務發生
    意外事故遭受體傷或死亡，依法應由被保險人負責賠償而受
    賠償請求時，本公司對被保險人負賠償之責」，及該項保險
    附加之團體意外傷害保險條款第1條第2款：「被保險人指受
    雇於要保人，並列名本附加險所附要保人員工名冊內之人員
    」，及第2條承保範圍：「被保險人於本附加保險期間內因
    遭受非由疾病引起之外來突發意外傷害事故，致其身體蒙受
    傷害而致死亡、殘廢或傷害時，本公司依照下列約定，給付
    保險金：死亡保險金的給付：被保險人因遭受本附加險約定
    的意外傷害事故，自意外事故發生之日起180日內死亡者，
    本公司按保險金額給付死亡保險金」等約款，可知被告式晉
    公司係為免對其受僱人應負損害賠償責任之事由發生，而先
    行與太平洋保險公司訂立以被告式晉公司為被保險人之僱主
    意外責任保險，及以該公司受僱人（包括被害人許耀峻在內
    ）為被保險人之附加團體意外傷害保險契約，以分散風險，
    俾於保險事故發生時得領取保險給付，盡其賠償責任。而原
    告既無異議而受領太平洋保險公司給付之上開1,000,000元
    ，且被告式晉公司對原告應負之損害賠償債務，性質上並非
    不得由第三人為清償，則上開由保險公司依其與被告式晉公
    司所訂保險契約約定而給付原告之款項，與民法第311條第1
    項「債之清償，得由第三人為之。但當事人另有訂定或依債
    之性質不得由第三人清償者，不在此限」之規定自無不合，
    是太平洋保險公司對原告所為上述給付，已發生使被告式晉
    公司對原告所負損害賠償債務，在1,000,000元範圍內消滅
    之效力。
九、再按因連帶債務人中之一人為清償、代物清償、提存、抵銷
    或混同而債務消滅者，他債務人亦同免其責任，為民法第27
    4條所明定。原告既已受領太平洋保險公司因前揭事故而代
    被告式晉公司給付之1,000,000元，是該被告賠償原告之數
    額，已達原告主張該被告與被告乙○○應連帶給付之損害賠
    償金額，揆諸前揭條文規定，被告式晉公司前述由第三人代
    為清償原告之行為，已使被告乙○○同免對原告之損害賠償
    責任，則原告再請求被告式晉公司與乙○○連帶賠償前述損
    害，即無理由。
十、末按損害賠償之債，以有損害之發生及有責任原因之事實，
    並二者之間，有相當因果關係為成立要件。故原告所主張損
    害賠償之債，如不合於此項成立要件者，即難謂有損害賠償
    請求權存在，最高法院著有48年臺上字第481號判例意旨可
    資參照。原告另主張：被告戊○○等4人所有之上開土地均
    為農地，其等竟為貪圖租金利益，在該等土地上興建廠房後
    出租予被告式晉公司使用；被告甲○○亦明知該廠房為違法
    建築，竟未依法設置並維護其消防安全設備，故該5名被告
    就被害人許耀峻因該廠房發生火災致逃生不及而死亡一事，
    均應負過失侵權行為責任等語，為被告甲○○及戊○○等4
    人所否認，並分別以前揭情詞置辯。經查，被告戊○○等4
    人抗辯：其4人係將坐落前開土地上之廠房騰空後，連同土
    地一併出租被告式晉公司，至被告乙○○與式晉公司於其後
    在該廠房內加蓋樓間隔板區隔出2樓後，將2樓部分作為該公
    司員工宿舍一事，其4人完全不知情；另被告甲○○抗辯：
    伊僅係被告式晉公司名義上之登記負責人，被告乙○○始為
    現場實際負責人，有關該公司之財務、人事皆由被告乙○○
    負責處理，在上開土地上搭建鐵皮屋供員工住宿亦為張式晉
    個人之決定，伊僅係該公司員工，就興建員工宿舍之事並無
    決策權等語，均為原告所不爭執，應堪信實。足見上開廠房
    係被告式晉公司之實際負責人即被告乙○○決意向被告戊○○等4人承租，被告甲○○並未參與，且被告戊○○等4人交
    付被告式晉公司之廠房為一空屋，乃被告乙○○在承租期間
    將該廠房隔為上下2層分別作為宿舍及工廠使用，則該廠房
    因未設置合於法令標準之消防及逃生設備而發生火災致許耀
    峻身故，難認與被告戊○○等4人單純出租該廠房之行為有
    何關聯。至於被告戊○○等4人在前述農地上興建廠房，固
    有違反建築法令之虞，惟此亦係其等應否受主管機關處以行
    政罰之問題，無從憑此即認其4人係不法侵害許耀峻致死。
    原告復未舉出其他證據證明被告甲○○及戊○○等4人有何
    以故意或過失不法侵害許耀峻致死之行為，自難僅因被告甲○○為許耀峻任職之被告式晉公司之登記負責人，另被告戊○○等4人係出租發生上述火災事故致許耀峻死亡之廠房予
    被告式晉公司之人，即遽論該5名被告對許耀峻有何侵權行
    為，而應對原告負損害賠償責任。況且，縱認原告主張被告
    甲○○與戊○○等4人對其所受上述1,000,000萬元損害，應
    與被告式晉公司與乙○○連帶負賠償責任等情屬實，被告甲○○與戊○○等4人應負之賠償責任，亦因原告已受領太平
    洋保險公司代被告式晉公司賠償之1,000,000元而解免，業
    如前述，則原告自不得再請求該5名被告賠償損害。
十一、綜上所述，原告主張被告式晉公司與乙○○對於被害人許
      耀峻在上述火災意外中死亡應負過失侵權行為責任，固非
      無據，然其既已自被告式晉公司投保僱主意外責任險附加
      團體意外傷害險之保險公司，受領與其主張該2名被告應
      連帶賠償之金額相當之理賠金1,000,000元，依民法第274
      條規定，應認該2名被告對原告所負之損害賠償債務，業
      因保險公司代被告式晉公司清償而消滅，則原告訴請該2
      名被告連帶賠償上述金額，即無理由；至被告甲○○及戊○○等4人並無何因故意或過失不法侵害許耀峻致死之行
      為，則原告本於侵權行為之法律關係，請求該5名被告應
      連帶賠償其所受損害，亦乏依據。是原告提起本件訴訟，
      請求被告連帶給付1,000,000元，及自起訴狀繕本送達被
      告翌日起至清償日止，按週年利率5%計算之利息，為無理
      由，應予駁回；又其假執行之聲請，因訴之駁回而失所附
      麗，應併駁回。
十二、本件事證已臻明確，兩造其餘爭點、攻擊防禦方法及舉證
      ，經審酌核與判決結果無影響，爰不分別斟酌論述，附此
      敘明。
十三、訴訟費用負擔之依據：民事訴訟法第78條。
中    華    民    國    95    年    3     月    22    日
                  民事第一庭    法  官  鍾啟煒
正本係照原本作成。
如對本判決上訴，須於判決送達後20日內向本院提出上訴狀。
中    華    民    國    95    年    3     月    22    日
                                書記官  林素妃

司法院資訊處製作；財團法人民間司法改革基金會備份。
